【裁判字號】    97,上易,668
【裁判日期】    980326
【裁判案由】    侵占
【裁判全文】
臺灣高等法院高雄分院刑事判決         97年度上易字第668號
上  訴  人
即  被  告  甲○○
選任辯護人  鄭國安律師
            吳麗珠律師
            蘇佰陞律師
上列上訴人因侵占案件，不服臺灣屏東地方法院96年度易字第34
6 號中華民國97年5 月27日第一審判決（起訴案號：臺灣屏東地
方法院檢察署94年度偵緝字第335 號），提起上訴，本院判決如
下：
    主  文
原判決撤銷。
甲○○連續犯詐欺取財罪，累犯，處有期徒刑壹年，減為有期徒
刑陸月，如易科罰金，以銀元參佰元即新台幣玖佰元折算壹日。
    事  實
一、甲○○（原名李典蓉）曾於民國90年間因詐欺案件，經臺灣
    高雄地方法院判處有期徒刑5 月確定，並於93年12月8 日易
    科罰金執行完畢。詎其猶不知悔改，於94年初，經由邱加傳
    介紹得知乙○○所經營「瑪來營造有限公司」（以下簡稱瑪
    來公司）需要資金週轉，竟基於意圖為自己不法所有之概括
    犯意，先向乙○○佯稱：其認識金主，可以幫乙○○調現等
    語，致乙○○陷於錯誤，於94年1 月2 日11時許，以瑪來公
    司名義開立如附表一所示之支票5 紙予甲○○，委其向他人
    票貼現款。嗣於同年1 月4 日13時許，甲○○再委託不知情
    之助理張家賓到瑪來公司，向乙○○之弟丙○○佯稱：向他
    人調現，除之前由乙○○簽發瑪來公司之支票外，尚須丙○○簽發之支票作擔保，並交付甲○○所簽發付款人分別為高
    雄銀行大昌分行、臺灣銀行屏東分行，發票日為94年2 月18
    日、2 月21日、2 月23日、2 月25日、2 月28日、3 月1 日
    ，面額各為新台幣（下同）20萬元之支票6 紙，總計120 萬
    元予丙○○收受（上開支票於94年1 月28日經拒絕往來），
    藉以取信丙○○，丙○○因此陷於錯誤，開立如附表二所示
    之支票6 紙予張家賓帶回給甲○○，委託甲○○交給提供現
    金之人作為擔保。甲○○取得上開支票後，即供己使用，分
    別交付予附表所示陳榮生、高水、朱聰榮、林聖能、林書豪
    等人調借現金或償還債務。嗣因乙○○向甲○○詢問調現一
    事，甲○○已逃避無蹤，及發現上開支票遭陳榮生等人提示
    ，始查悉上情。
二、案經乙○○、丙○○訴由臺灣屏東地方法院檢察署檢察官偵
    查起訴。
    理  由
一、訊據上訴人即被告甲○○矢口否認有上開犯行，辯稱：當時
    是丙○○說瑪來公司有150 萬元之資金缺口，我才開立120
    萬元之支票讓其去票貼現金，丙○○則開立附表一、二所示
    之支票給我作擔保，我將上開支票交予張家賓，張家賓有無
    使用我不清楚；其後又辯稱：丙○○是將附表二所示支票交
    給張家賓，但張家賓沒有交給我云云。惟查：
(一)證人乙○○於原審審理中具結供證：是因邱加傳介紹認識被
    告，當時我需要現金週轉，被告說有辦法調到現金讓我週轉
    ，才開立瑪來公司之支票交予被告，後來一直沒收到現金，
    向被告催討，被告並不出面等語（原審卷第79頁），證人丙○○亦於原審審理中結證：被告是邱加傳介紹認識的，乙○○是因缺資金週轉才開票予被告調現，後來張家賓來找我說
    ，還要有個人票作擔保，並交付我被告開立之120 萬元支票
    ，我也開120 萬元的票給他，之後沒有收到現金，張家賓及
    被告都沒有再出現等語（原審卷第80頁背面）；證人邱加傳
    復證稱：是我介紹乙○○、丙○○認識被告的，事後才知道
    乙○○、丙○○缺錢向被告調現之事，丙○○也有透過我跟
    被告說若借不到錢，票要歸還，但沒有聯絡到被告，是聯絡
    到其公司之會計小姐等語（原審卷第82頁背面），綜合上開
    證言，足認乙○○、丙○○確有開立如附表一、二所示之支
    票予被告票貼現金。雖證人乙○○、丙○○對於交付附表一
    所示支票究係票貼70萬元或75萬元，供述有所不同（原審卷
    第79頁背面、第80頁背面），但此無礙於開立上開支票係作
    票貼使用之事實。
(二)被告所簽發之付款人分別為高雄銀行大昌分行、臺灣銀行屏
    東分行，發票日分別為為94年2 月18日、2 月21日、2 月23
    日、2 月25日、2 月28日、3 月1 日，面額各為20萬元之支
    票6 紙，均未經提示兌付，且被告帳戶已於94年1 月28日拒
    絕往來等情，分別有臺灣銀行屏東分行96年9 月11日屏東營
    字第09650024251 號函、高雄銀行大昌分行96年9 月27日高
    銀大昌字第0960001196號函、96年10月25日高銀大昌密字第
    09600040號函各1 份附卷足稽，證人丙○○亦證稱：被告所
    交付之前開支票伊均未去提示付款，因為那只是作保證的票
    等語（原審卷第81頁），苟如被告所辯，是其開立120 萬元
    之支票讓丙○○去票貼現金，何以丙○○未拿去使用，而無
    任何提示兌付紀錄，益徵被告所辯之情，並不足採。
(三)證人高水於偵查及原審審理中均證稱：附表一編號2 之支票
    是被告拿來予伊清償借款取回其典當之車輛，被告有在支票
    上背書，伊提示後退票等語（94年偵緝字第335 號卷第42頁
    、原審卷第84頁），並提出當票及支票影本各1 份為證（同
    上偵查卷第46頁、原審卷第92頁）。稽之其上「李典蓉」（
    被告原名）署名之字跡，其運筆手法與偵查中被告之簽名，
    以肉眼觀察，極為相近，堪認係被告所為，是被告確有使用
    該紙支票清償積欠證人高水之借款無訛。證人陳榮生、林書
    豪、朱聰榮亦在原審到庭供證：附表一編號1 、3 、附表二
    編號6 之支票是被告拿來向伊等票貼借款或調取資金等語（
    原審卷第123 、125 、130 頁），又附表二編號3 、5 之支
    票係由案外人林聖能提示付款之情，有板信商業銀行高新莊
    分行94年8 月16日板信高新莊字第0942150120號函附卷可稽
    （94年偵字第3607號卷第9 頁），足認被告確有使用上開支
    票之事實。被告聲請傳喚之證人賴昇宏（已改名為賴皇元）
    亦到庭證稱：被告授權張家賓處理之範圍伊不清楚等語（原
    審卷第85頁背面），並不能證明被告將附表一、二所示支票
    交予張家賓處理之情，況被告確係自己使用上開支票之事實
    ，已如上述。又被告就附表二所示支票之流向，或稱「我將
    上開支票交予張家賓，張家賓有無使用我不清楚」；或稱：
    「丙○○是將附表二所示支票交給張家賓，但張家賓沒有交
    給我」，其所辯前後不一，且如前述，附表二編號6 之支票
    是被告持向林書豪借款；衡情，如被告將附表二所示之支票
    交給張家賓處理，或甚至根本未收到支票，如何能持向林書
    豪借款？足見其所辯顯係卸責之詞，並不足採。
(四)被告佯稱要為乙○○、丙○○調借現金，致2 人陷於錯誤，
    交付附表一、二所示支票予被告，旋即供自己調借現金或清
    償債務使用，再參以被告所開立之120 萬元支票皆於發票日
    前之94年1 月28日經拒絕往來等情，已如上述，足徵其並無
    開票擔保之真意，自始即有為自己不法所有之意圖甚明。
    綜上，事證明確，被告犯行洵堪認定。
二、按行為後法律有變更者，適用行為時之法律。但行為後之法
    律有利於行為人者，適用最有利於行為人之法律，刑法第2
    條第1 項定有明文。查被告行為後，刑法部分條文於94年2
    月2 日修正公布，於95年7 月1 日施行，自應依上開規定，
    為新舊法之比較適用：
(一)修正前刑法第33條第5 款規定：「罰金：（銀元）1 元以上
    」，而銀元與新臺幣間之折算，依現行法規所定貨幣單位折
    算新臺幣條例規定，以銀元1 元折算新臺幣3 元；惟修正後
    刑法第33條第5 款規定：「罰金：新臺幣1 千元以上，以百
    元計算之」；經比較新舊法之規定，自以修正前刑法第33條
    第5 款規定，較有利於被告。
(二)修正後刑法業已刪除連續犯之規定，則被告2 次詐欺取財之
    行為，即應分論併罰，而依行為時即修正前刑法第56條連續
    犯之規定，均僅論以一罪而得加重其刑，比較新舊法之規定
    ，自應適用行為時即修正前刑法第56條連續犯之規定，較有
    利於被告。
三、查被告係佯稱可代為票貼借款，使乙○○、丙○○陷於錯誤
    ，分別交付附表一、二所示之支票，旋即供作己用，顯見其
    自始並無為他人處理事務之真意，而係基於詐欺取財之犯意
    為之，核其所為，係犯刑法第339 條第1 項之詐欺取財罪。
    公訴人認係犯侵占及背信罪，容有誤會，惟社會基本事實相
    同，原審自得逕予變更起訴法條。被告第2 次詐欺取財犯行
    ，係利用不知情之張家賓為之，為間接正犯。被告先後2 次
    詐欺取財犯行，時間緊接，犯罪構成要件相同，顯係基於概
    括犯意反覆為之，應依修正前刑法第56條連續犯規定論以一
    罪並加重其刑。另被告曾於90年間因詐欺案件，經臺灣高雄
    地方法院判處有期徒刑5 月確定，並於93年12月8 日以易科
    罰金執行完畢，有臺灣高等法院被告前案紀錄表可稽，其於
    徒刑執行完畢後，5 年以內故意再犯有期徒刑以上之本罪，
    應依刑法第47條第1 項規定加重其刑，並依法遞加重之。
四、原審以被告罪證明確而予論罪科刑，固非無見，惟被告已於
    本院審理中與告訴人達成和解，有和解書可參，此為原審所
    未及審酌事項；被告上訴意旨認其與告訴人和解，原審未及
    審酌為有理由，應予撤銷改判。爰審酌被告施用詐術詐取他
    人財物，使他人財產權益受損，行為誠屬不當，其詐得之金
    錢多寡，及於本院審理中與告訴人達成和解等一切情狀，量
    處如主文第2 項所示之刑。另被告犯罪時間在96年4 月24日
    以前，所犯詐欺取財罪雖屬中華民國九十六年罪犯減刑條例
    第3 條第15款所列之罪，但宣告刑未逾有期徒刑1 年6 月，
    仍應依同條例第2 條第1 項第3 款、第7 條、第9 條規定，
    減其刑期二分之一，併諭知易科罰金之折算標準。
五、被告行為時之刑法第41條第1 項前段規定：「犯最重本刑為
    5 年以下有期徒刑以下之刑之罪，而受6 個月以下有期徒刑
    或拘役之宣告，因身體、教育、職業、家庭之關係或其他正
    當事由，執行顯有困難者，得以1 元以上3 元以下折算1 日
    ，易科罰金。」而其行為時之易科罰金折算標準，依修正前
    罰金罰鍰提高標準條例第2 條前段（現已刪除）規定，就其
    原定數額提高為100 倍折算1 日，則被告行為時之易科罰金
    折算標準，應以銀元300 元即新台幣900 元折算1 日。惟95
    年7 月1 日修正公布施行之刑法第41條第1 項前段則規定：
    「犯最重本刑為五年以下有期徒刑以下之刑之罪，而受六個
    月以下有期徒刑或拘役之宣告者，得以新臺幣一千元、二千
    元或三千元折算一日，易科罰金。」比較修正前後之易科罰
    金折算標準，以95年7 月1 日修正公布施行前之規定，較有
    利於受刑人，則應依刑法第2 條第1 項前段，適用修正前刑
    法第41條第1 項前段規定，定其折算標準，附此敘明。
據上論斷，應依刑事訴訟法第369 條第1 項前段、第364 條、第
299 條第1 項前段、第300 條，刑法第2 條第1 項前段、第339
條第1 項、第47條第1 項，修正前刑法第56條、第41條第1 項、
刑法施行法第1 條之1 ，修正前罰金罰鍰提高標準條例第2 條，
現行法規所定貨幣單位折算新臺幣條例第2 條，中華民國九十六
年罪犯減刑條例第2 條第1 項第3 款、第7 條、第9 條，判決如
主文。
本案經檢察官許月雲到庭執行職務。
中    華    民    國    98    年    3     月    26    日
                  刑事第三庭    審判長法  官   周賢銳
                                      法  官   黃憲文
                                      法  官   黃仁松
以上正本證明與原本無異。
不得上訴。
中    華    民    國    98    年    3     月    26    日
                                      書記官   林家煜
附錄本件判決論罪科刑法條：
中華民國刑法第339條第1項
意圖為自己或第三人不法之所有，以詐術使人將本人或第三人之
物交付者，處5 年以下有期徒刑、拘役或科或併科1 千元以下罰
金。
附表一
┌──┬─────┬───┬────┬────┬───────┐
│編號│票  號    │付款人│發票日期│支票金額│ 備  註       │
├──┼─────┼───┼────┼────┼───────┤
│ 1  │SB0000000 │第一商│94年1 月│15萬元  │交予陳榮生轉向│
│    │          │業銀行│25日    │        │李國輝調借現金│
│    │          │潮州分│        │        │，後由李國輝提│
│    │          │行    │        │        │示退票        │
├──┼─────┼───┼────┼────┼───────┤
│ 2  │SB0000000 │同上  │94年1 月│15萬元  │交予高水清償借│
│    │          │      │27日    │        │款，後由高水提│
│    │          │      │        │        │示退票        │
├──┼─────┼───┼────┼────┼───────┤
│ 3  │SB0000000 │同上  │94年1 月│15萬元  │交予朱聰榮票貼│
│    │          │      │29日    │        │現金，後由朱聰│
│    │          │      │        │        │榮提示退票    │
├──┼─────┼───┼────┼────┼───────┤
│ 4  │SB0000000 │同上  │94年1 月│15萬元  │              │
│    │          │      │30日    │        │              │
├──┼─────┼───┼────┼────┼───────┤
│ 5  │SB0000000 │同上  │94年1 月│15萬元  │              │
│    │          │      │31日    │        │              │
└──┴─────┴───┴────┴────┴───────┘
 附表二
┌──┬─────┬───┬────┬────┬───────┐
│編號│票  號    │付款人│發票日期│支票金額│ 備  註       │
├──┼─────┼───┼────┼────┼───────┤
│ 1  │PW0000000 │合作金│94年2 月│20萬元  │              │
│    │          │庫銀行│18日    │        │              │
│    │          │潮州分│        │        │              │
│    │          │行    │        │        │              │
├──┼─────┼───┼────┼────┼───────┤
│ 2  │PW0000000 │同上  │94年2 月│20萬元  │              │
│    │          │      │21日    │        │              │
├──┼─────┼───┼────┼────┼───────┤
│ 3  │PW0000000 │同上  │94年2 月│20萬元  │交由林聖能提示│
│    │          │      │23日    │        │退票          │
├──┼─────┼───┼────┼────┼───────┤
│ 4  │PW0000000 │同上  │94年2 月│20萬元  │              │
│    │          │      │25日    │        │              │
├──┼─────┼───┼────┼────┼───────┤
│ 5  │PW0000000 │同上  │94年2 月│20萬元  │交由林聖能提示│
│    │          │      │28日    │        │退票          │
├──┼─────┼───┼────┼────┼───────┤
│ 6  │PW0000000 │同上  │94年3 月│20萬元  │交予林書豪票貼│
│    │          │      │1 日    │        │現金，後由林書│
│    │          │      │        │        │豪提示退票    │
└──┴─────┴───┴────┴────┴───────┘


司法院資訊處製作；財團法人民間司法改革基金會備份。
